【裁判字號】    89,上易,1666
【裁判日期】    890512
【裁判案由】    詐欺
【裁判全文】
臺灣高等法院臺中分院刑事判決                  八十九年度上易字第一六六六號
    上  訴  人  臺灣台中地方法院檢察署檢察官
    自  訴  人  丙○○
    被      告  乙○○
右上訴人因自訴人自訴被告詐欺案件，不服臺灣臺中地方法院八十八年度自緝字第五
七○號中華民國八十九年五月十二日第一審判決，提起上訴，本院判決如左：
      主  文
原判決撤銷，發回臺灣臺中地方法院。
      事  實
一、本件自訴意旨略以：被告乙○○（以下簡稱被告）於民國（下同）八十三年五月
    三十一日，向自訴人借款新台幣（下同）六百萬元，言明將於三個月內清償，如
    於八十三年八月三十日無法一次清償，願無條件將新竹縣竹東鎮○○○段第二四
    五之一五二號及同段第二四五之一五三號土地上所建房屋一棟內五間公寓及地下
    室十個停車位，登記予自訴人名下，並立有承諾書一紙做為保證，另由曾永河以
    高揚建設股份有限公司之名義，與被告共同簽發面額七百萬元、到期日為八十三
    年八月三十日之本票一紙交付自訴人。自訴人不疑有他，遂陷於錯誤而同意貸款
    ，詎自訴人屆期提示本票不獲支付，被告亦未依約履行，經自訴人多方與被告聯
    繫，被告亦置之不理，自訴人始知受騙，因認被告涉有刑法詐欺之罪嫌。
二、原審判決略以：刑事訴訟法第三百二十三條第一項原規定「同一案件經檢察官終
    結偵查者，不得再行自訴」，惟八十九年二月九日修正公布之同條項已改為「同
    一案件經檢察官依第二百二十八條規定開始偵查者，不得再行自訴。但告訴乃論
    之罪，經犯罪之直接被害人提起自訴者，不在此限」。又刑事訴訟法施行法第二
    條規定，修正刑事訴訟法施行前，已經開始偵查或審判之案件，除有特別規定外
    ，其以後之訴訟程序，應依修正刑事訴訟法終結之；第五條規定刑事訴訟法簡易
    程序修正施行前，已繫屬於各級法院之簡易程序案件，仍依施行前之法定程序處
    理之；第六條規定修正刑事訴訟法施行前，已繫屬於各級法院之附帶民事訴訟，
    仍應依施行前之法定程序處之。足見我國有關刑事訴訟法修正公布後之法律適用
    ，係採程序從新原則，僅於簡易程序案件及附帶民事訴訟有從舊之特別規定。而
    本案自訴人於八十四年四月十八日提起本件自訴以前，已就被告前開相同之犯罪
    事實，曾於八十四年三月十三日向臺灣臺中地方法院檢察署檢察官對被告提出相
    同告訴，並經臺灣臺中地方法院檢察署以八十四年度偵字第五一七○號分案交由
    檢察官偵查。本案被告之犯罪事實屬非告訴乃論之罪，嗣自訴人在檢察官偵查後
    ，於八十四年四月十八日再提起本件自訴，自有違前揭修正後刑事訴訟法第三百
    二十三條第一項所為「同一案件經檢察官依第二百二十八條規定開始偵查者，不
    得再行自訴」之規定，爰依同法第三百三十四條、三百零三條之規定，不經言詞
    辯論，而為自訴不受理之判決。
三、第查：刑事訴訟法第三百二十三條第一項由原規定之「同一案件經檢察官終結偵
    查者，不得再行自訴」修正為「同一案件經檢察官依第二百二十八條規定開始偵
    查者，不得提起自訴」，其立法目的既在擴大限制當事人提起自訴之權利，使檢
    察官開始偵查之案件，原則上能由檢察官視其偵查結果，決定是否對被告起訴，
    以進入審判程序，則經檢察官已經終結偵查之案件，當事人仍應受不得再行自訴
    之限制，固不待言。惟如係檢察官尚未偵查終結之案件，此之所謂「檢察官依第
    二百二十八條規定開始偵查」之案件，即應指檢察官已依刑事訴訟法第二百二十
    八條規定開始偵查，且現尚在偵查之中之案件而言。經查，本案自訴人就其所指
    訴之被告二人前開犯罪事實，雖曾經自訴人於八十四年三月十三日向臺灣臺中地
    方法院檢察署提出刑事告訴，經該署先後以八十四年度偵字第五一七○號詐欺案
    件受理偵辦，惟因自訴人另於八十四年四月十八日已就相同之犯罪事實，對相同
    之被告（即本案被告）提起本案自訴，故檢察官即於八十四年五月四日以該檢察
    署甲○輝恭字第二六一一○號函，檢送上開刑事偵查卷宗移請原審併案辦理，此
    有上開公文及刑事偵查卷宗附卷可稽。當時，刑事訴訟法第三百二十三條第一項
    尚未修正，自訴人於偵查中改提本案自訴，本為法之所許。其改提自訴既屬合法
    ，原審即應受理，並應依照刑事訴訟法第二編第二章之（自訴）程序審結。此時
    ，依照當時刑事訴訟法第三百二十三條第二項之規定，檢察官即應停止偵查，將
    案件移送法院，再無檢察官之偵查可言，自難認係檢察官偵查中之案件。雖其後
    刑事訴訟法第三百二十三條第一項已為前開修正，當不能使合法繫屬中之自訴案
    件反成為不合法。否則，當事人已依法取得之自訴權利將處於不確定之狀態而無
    法獲得確保，並有礙於法律之安定性。
四、綜前所述，本案原審以前揭理由諭知本案自訴不受理之判決尚有不當。上訴人依
    照刑事訴訟法第三百四十七條、第三百六十一條之規定提起本件上訴，指摘原審
    判決有誤，求予撤銷，另為適當之判決，為有理由。本院為顧及當事人審級之利
    益爰不經言詞辯論，由本院將原判決撤銷，並發回原審另為依法審判。
五、據上論斷，應依刑事訴訟法第三百六十九條第一項後段、第三百七十二條，判決
    如主文。
中      華      民      國    八十九     年      七     月    二十六    日
                                  臺灣高等法院臺中分院刑事第三庭
                                        審判長法  官  方  艤  駐
                                              法  官  劉  連  星
                                              法  官  廖  柏  基
右正本證明與原本無異。
不得上訴。
                                              書記官  柯  孟  伶
中      華      民      國    八十九     年      七     月    二十七    日
                                                                        Ｃ


司法院資訊處製作；財團法人民間司法改革基金會備份。
